【裁判字號】    98,重上,650
【裁判日期】    990126
【裁判案由】    拆屋還地等
【裁判全文】
臺灣高等法院民事判決                 98年度重上字第650號
上  訴  人  乙○○
訴訟代理人  郭芳宜律師
上  訴  人  丁○○
            丙○○
被上訴人    甲○○
上三人共同
訴訟代理人  張曼隆律師
上列當事人間請求拆屋還地等事件，兩造均對於中華民國98年9
月18日臺灣士林地方法院97年度重訴字第305號第一審判決提起
上訴，本院於中華民國99年1月12日言詞辯論終結，判決如下：
    主    文
原判決關於駁回上訴人乙○○後開第二項、第三項、第四項之訴
部分，暨命上訴人乙○○負擔訴訟費用之裁判均廢棄。
被上訴人甲○○應自坐落台北市○○區○○段一小一○一九之二
地號土地上如附圖所示Ａ部分面積六十五平方公尺之房屋中遷出
。
上訴人丁○○、丙○○應將坐落台北市○○區○○段一小段一
○一九之二地號土地上如附圖所示Ａ部分面積六十五平方公尺之
房屋拆除，將土地返還上訴人曹妙郁。
上訴人丁○○、丙○○應再給付上訴人乙○○新台幣肆拾萬零壹
佰拾壹元，及自民國九十七年七月二十四日起至返還土地之日
止，按年給付上訴人乙○○新台幣貳拾壹萬伍仟壹佰伍拾壹元。
上訴人乙○○其餘之上訴駁回。
上訴人丁○○、丙○○之上訴駁回。
第一審關於命上訴人乙○○負擔訴訟費用部分，及第二審訴訟費
用關於上訴人乙○○上訴部分，由上訴人丁○○、丙○○負擔二
十分之十八，被上訴人甲○○負擔二十分之一、餘由上訴人曹妙
郁負擔。第二審訴訟費用關於上訴人丁○○、丙○○上訴部分，
由上訴人丁○○、丙○○負擔。
本判決第二項於上訴人乙○○以新台幣壹萬伍仟元供擔保後，得
假執行；但被上訴人甲○○如以新台幣肆萬肆仟參佰元為上訴人
乙○○預供擔保，得免為假執行。
本判決第三項於上訴人乙○○以新台幣肆佰貳拾玖萬貳仟元供擔
保後，得假執行；但被上訴人丁○○、丙○○如以新台幣壹億貳
仟捌佰柒拾陸萬元為上訴人乙○○預供擔保，得免為假執行。
本判決第四項於上訴人乙○○以新台幣壹拾萬肆仟元供擔保後
，得假執行；但被上訴人丁○○、丙○○如以新台幣肆拾萬零壹
佰拾壹元為上訴人乙○○預供擔保，得免為假執行。
    事實與理由
一、本件上訴人即被上訴人乙○○（以下稱上訴人）起訴主張：
（一）坐落於臺北市○○區○○段一小段1019、1019之2地號土
      地（以下稱系爭1019、1019之2地號土地）為上訴人所有
      。被上訴人即上訴人（以下稱被上訴人）丁○○、丙○○
      所共有，應有部分各2分之1之門牌號碼臺北市○○區○○
      路86巷5號、7號磚造平房（下稱系爭房屋），及後方之地
      上物圍籬（鐵絲網），分別占用系爭1019之2地號土地如
      附圖所示Α部分面積65平方公尺、及系爭1019地號土地如
      附圖所示Β部分面積58平方公尺之土地，被上訴人丁○○
      、丙○○並將系爭房屋出租予被上訴人甲○○使用，其等
      並無合法權源占用系爭土地，為此依民法第767條之規定
      ，訴請被上訴人拆除坐落如附圖所示Α、Β部分之建物及
      地上物圍籬（鐵絲網），將土地返還上訴人。另依不當得
      利法律關係，訴請被上訴人丁○○、丙○○自上訴人登記
      取得所有權日即96年3月13日起，至97年9月15日止，按年
      息百分之10計算之利益新臺幣（下同）28萬3540元，並自
      起訴狀繕本送達翌日起返還土地之日止，按年各給付上訴
      人19萬2,027元。
（二）又被上訴人甲○○係系爭房屋之承租人，應負有遷出義務
      ，且買賣契約僅有債之效力，被上訴人非得執其與上訴人
      前手楊天佑等人間之買賣關係對抗上訴人，且上訴人係本
      於物權優先效力為主張，無繼受取得之權利不得大於前手
      權利之適用，而被上訴人主張其為系爭1019地號土地應有
      部分22分之6之所有權人，自非地上權人、典權人或承租
      人，自無土地法第104條第1項規定之適用。再上訴人於購
      買系爭土地時確不知悉被上訴人所有系爭房屋占用系爭土
      地有何權源，上訴人訴請返還系爭土地，並無違反誠信原
      則。並聲明：(一)被上訴人丁○○、丙○○應將系爭房屋及
      其後方之地上物圍籬（鐵絲網）即如附圖所示Α、Β部分
      土地面積共123平方公尺地上物拆除後，將土地返還上訴
      人。(二)被上訴人丁○○、丙○○應各給付上訴人28萬
      3,540元，並自起訴狀繕本送達翌日起至返還土地之日止
      ，按年各給付原告19萬2027元。(三)被上訴人甲○○應自系
      爭房屋遷出。(四)第(一)、(二)前段及第(三)項聲明，願供擔保請
      准宣告假執行。
二、被上訴人則以：
（一）系爭1019、1019之2地號土地，原與同地段1019之1地號土
      地原均屬臺北市○○區○○段1小段1019地號（下稱舊10
      19地號）土地之一部分，原為訴外人楊天佑、楊天明、楊
      天福、楊儒灶、楊燕婉等5人（以下稱楊天佑等5人）所共
      有。嗣於83年1月19日，舊1019地號土地分割為系爭1019
      、1019-2地號土地及同地段1019-1地號土地。分割後之系
      爭1019地號土地，由訴外人楊塑華、楊宗源、陳素月、莊
      建發、楊宗勳、胡巧蓉及楊天明取得所有權，系爭1019-2
      地號土地則由楊天佑等5人及胡巧蓉取得所有權，96年2
      月14日，系爭1019、1019-2地號土地前所有權人，始分別
      將土地出售予上訴人，並於同年3月13日辦理所有權移轉
      登記。而舊1019地號土地原所權人即楊天佑等5人，曾於
      80年間依民法第767條規定，起訴請求被上訴人丁○○、
      丙○○拆屋還地，經最高法院83年度臺上字第366號事件
      （下稱前事件）判決駁回確定在案。上訴人於96年3月13
      日繼受取得系爭1019、1019-2地號土地所有權，再依民法
      第767條規定訴請被上訴人拆屋還地，依民事訴訟法第401
      條第1項規定，應為前事件確定判決既判力所及。
（二）舊1019地號土地原為訴外人周員、楊建坤母子所共有，應
      有部分各2分之1。周員於36年11月9日死亡，其應有部份
      未經辦理繼承登記，楊建坤於57年8月1日將系爭土地出賣
      予訴外人蘇熱，嗣後蘇熱於舊1019地號土地上搭蓋系爭房
      屋，再於62年1月5日將土地及房屋分別出賣與其子蘇樹森
      、蘇添壽，嗣於79年3月21日由被上訴人丁○○、丙○○
      買受取得。楊建坤於68年5月2日死亡後，楊天佑等5人始
      於78年8月21日辦理應有部分之繼承分割登記。然被上訴
      人丁○○、丙○○既係輾轉自蘇熱買受系爭土地及房屋，
      即對於楊建坤之繼承人即楊天佑等5人有占有舊1019地號
      土地之合法權源，此並經最高法院83年度臺上字第366號
      判決確定在案。上訴人係於96年2月16日由楊天佑等人繼
      受取得系爭1019、1019-2地號土地所有權，顯為前後手關
      係，依繼受取得之法理，上訴人應繼受其前手對於系爭10
      19、1019 -2地號土地之權利約束，不得請求返還。且上
      訴人於購買系爭土地前早已知悉被上訴人丁○○、丙○○
      與其前手楊天佑等人間之紛爭，然仍於購買後對被上訴人
      提起本訴，有違誠信原則並係以損害他人為主要目的。
（三）依大法官會議釋字第349號理由書，受讓人如係明知或非
      善意，債權契約之內容仍得對之發生效力。上訴人於買受
      系爭土地前即已知悉被上訴人丁○○、丙○○與地主間之
      產權紛爭始末，自應承受被上訴人丁○○、丙○○與地主
      間之債權契約。且被上訴人丁○○、丙○○自85年起至96
      年止，均按舊1019地號土地應有部分22分之6之比率為上
      訴人之前手楊天佑5人提存地價稅於臺灣士林地方法院提
      存所，上訴人取得系爭土地後，亦於96年11月30日以存證
      信函寄送面額6萬元之支票支付應分擔之地價稅，該地價
      稅實質上為有償之價金支付，可認被上訴人丁○○、丙○
      ○與楊天佑等5人成立租賃關係，依民法第425條規定，租
      賃關係仍存在於兩造之間。又系爭房屋於建造時係經基地
      原所有人楊建坤同意，核與土地及房屋同屬一人所有者相
      類，堪認土地所有權人於系爭房屋建造時應已認知並容許
      該屋於堪用之期限內繼續使用其基地，且被上訴人丁○○
      、丙○○之系爭房屋於上訴人買受系爭土地時，已存在多
      年，而上訴人身為買受人，土地使用情形，當難諉為不知
      ，應得類推適用民法第425條之1及最高法院48年臺上字第
      1457號判例，認系爭房屋於得使用期限內推定有租賃關係
      存在等語，資為抗辯。
三、原審判決：(一)被上訴人丁○○、丙○○應將系爭1019號土地
    如原判決附圖所示Ｂ部分範圍內之地上物圍籬拆除，將Ｂ部
    分土地面積58平方公尺返還上訴人。(二)被上訴人丁○○、丙
    ○○應給付上訴人169,554元及自97年9月24日起至返還第一
    項所示土地之日止，按年給付上訴人168,632元。(三)上訴人
    其餘之訴駁回。並以供擔保為條件，為准、免假執行之宣告
    。上訴人就其敗訴部分聲明不服，提起上訴，其上訴聲明為
    ：(一)原判決關於後開第二、三、四項及訴訟費用之裁判廢棄
    。(二)被上訴人丁○○、丙○○應將坐落台北市○○區○○段
    一小段1019-2地號土地上建物，即門牌號碼台北市○○區○
    ○路86號5號、7號磚造平房建物如附圖所示Ａ部分面積65平
    方公尺地上物拆除後，將土地返還上訴人。(三)被上訴人丁○
    ○、丙○○應再給付上訴人406,121元及自97年9月24日起至
    返還土地之日止，按年再給付上訴人215,151元。(四)被上訴
    人甲○○應自門牌號碼台北市○○區○○路86號5號、7號二
    戶磚造平房建物遷出。(五)第一、二審訴訟費用由被上訴人負
    擔。(六)第二、三項前段及第四項聲明，願供擔保，請准宣告
    假執行。於被上訴人丁○○、黃志豪上訴之答辯聲明為：上
    訴駁回，第二審訴訟費用由被上訴人負擔。被上訴人丁○○
    、黃志豪亦就其敗訴部分聲明不服，提起上訴，其上訴聲明
    為：(一)原判決不利被上訴人部分廢棄。(二)上開廢棄部分，上
    訴人在第一審之訴及假執行之聲請均駁回。(三)第一、二審訴
    訟費用由上訴人負擔。(四)如受不利之判決，請准供擔保宣告
    免予假執行。被上訴人丁○○、丙○○、甲○○對於上訴人
    上訴之答辯聲明為：上訴駁回，第二審訴訟費用由上訴人負
    擔。
四、本件經依民事訴訟法第463條、第270條之1第1項第3款規定
    ，整理兩造不爭執事項並協議兩造簡化爭點為：
（一）兩造不爭執事項：
  １、系爭1019、1019之2地號土地，與同地段1019之1地號土地
      原均屬舊1019地號土地之一部分，於83年1月19日因分割
      增加1019-1、1019-2地號。
  ２、舊1019地號土地原為訴外人楊天佑等5人之被繼承人楊建
      坤、周員所共有，應有部分各2分之1。周員於36年11月9
      日死亡，楊建坤為周員之繼承人，惟未辦裡繼承登記。嗣
      楊建坤於68年5月2日死亡後，始由楊天佑等5人於78年8月
      21日辦理分割繼承登記。
  ３、訴外人楊天佑等5人曾以被上訴人丁○○、丙○○無權占
      有舊1019地號土地為由，訴請被上訴人拆屋還地，經原法
      院80年度訴字第329號、本院81年度上字第570號、本院82
      上更一95號、最高法院83年度台上字第366號判決認楊建
      坤曾將舊1019地號土地應有部分22分之6出賣並交付特定
      部分供蘇熱建築系爭房屋，蘇熱於62年出售予蘇樹森，蘇
      樹森於79年3月間轉售與被上訴人丁○○、丙○○。蘇熱
      占用系爭房屋之基地部分，乃基於買賣之關係，對於楊建
      坤而言，為有正當權源，被上訴人丁○○、丙○○亦得對
      楊建坤主張其占有系爭基地有正當權源。而楊天佑等5人
      為楊建坤之繼承人，繼承楊建坤之一切財產上權利義務。
      被上訴人丁○○、丙○○得對楊天佑等5人主張其有占有
      系爭房屋基地之正當權源，因而判決駁回楊天佑等5人之
      請求確定在案。
  ４、分割後之系爭1019地號，於96年3月13日經楊塑華、楊宗
      源、陳素月、莊建發、楊天明、胡巧蓉、楊崑輝以買賣為
      原因，移轉為上訴人所有。分割後之系爭1019-2地號，亦
      於同日經楊天佑等5人及胡巧蓉以買賣為原因，移轉為上
      訴人所有。
  ５、被上訴人丁○○、丙○○曾以上開1019地號及1019-2地號
      之出賣人及上訴人為被告，訴請確認其就系爭1019、1019
      -2，及1019-1地號土地之優先購買權存在，並請求上訴人
      塗銷系爭1019、1019-2地號土地之所有權移轉登記，經原
      法院以97年度重訴字第348號判決駁回，並經本院以98年
      度重上字第253號判決駁回被上訴人丁○○、丙○○之上
      訴。
  ６、系爭房屋坐落系爭土地上如附圖所示Α部分面積65平方公
      尺土地，為被上訴人丁○○、丙○○所共有，應有部分各
      2分之1，現由被上訴人丁○○、丙○○出租予被上訴人甲
      ○○占有使用。另如附圖所示Β部分面積58平方公尺土地
      為空地，經被上訴人丁○○、丙○○於96年9月13日以鐵
      絲網圈圍占有中。
（二）兩造爭點：
  １、上訴人是否為原法院80年度訴字第329號拆屋還地事件確
      定判決之既判力效力所及之人？
  ２、被上訴人得否以其前手與上訴人前手間之土地買賣契約，
      對抗上訴人，主張有權占有附圖Ａ、Ｂ部分所示土地？
  ３、上訴人可否訴請被上訴人丁○○、丙○○拆除地上物返還
      附圖Ａ、Ｂ部分之土地？其訴請拆屋還地有無權利濫用或
      違反及誠信原則？
  ４、上訴人可否請求被上訴人甲○○自附圖Ａ所示房屋遷出？
  ５、上訴人可否請求被上訴人丁○○、丙○○給付93年3月13
      日至97年9月15日止，及自起訴狀繕本送達翌日起至返還
      土地之日止，相當於租金之不當得利？及其數額？
五、茲就上開爭點，析述本院得心證之理由如下：
（一）上訴人是否為原法院80年度訴字第329號拆屋還地事件確
      定判決之既判力效力所及之人？
  １、按確定判決，除當事人外，對於訴訟繫屬後為當事人之繼
      承人者，亦有效力，民事訴訟法第401第1項定有明文。所
      謂繼承人，包括因法律行為而受讓訴訟標的之特定繼承人
      在內（最高法院33年上字第1567號判例參照）。而所謂訴
      訟標的，係指訴訟標的之法律關係，或關於訴訟標的之請
      求權之當事人地位而言，與單純請求之標的物有別。標的
      物所有權人本於所有權人地位，依民法第767條規定，訴
      請占有人返還標的物，其訴訟標的法律關係係民法第767
      條規定之所有物返還請求權。法院依標的物所有權人請求
      判決占有人應返還標的物時，即同時確認標的物所有權人
      對占有人之所有物返還請求權存在，標的物所有權人讓與
      所有權時，解釋上通常可認為同時讓與對占有人之所有物
      返還請求權，故標的物所有權之繼受人應為民事訴訟法第
      401條第1項所規定既判力效力所及之人。至標的物所有權
      人請求占有人返還標的物經判決敗訴確定者，如其所主張
      者為一受有限制之物上請求權，而嗣於確定判決後，發生
      新之事實，由其繼受人取得一完整完全可排除性之所有權
      ，而以該完整之所有權為訴訟標的起訴者，因其物上請求
      權並受未限制，兩者之訴訟標的自有不同，應非前敗訴確
      定判決效力所及之人。
  ２、本件經查，舊1019地號土地原所有權人楊天佑等5人，雖
      曾以被上訴人丁○○、丙○○無權占有舊1019地號土地特
      定部分，依民法第767條規定，訴請被上訴人丁○○、丙
      ○○拆除系爭房屋，經判決駁回確定。惟前案楊天佑等5
      人係因繼承其被繼承人楊建坤對於被上訴人丁○○、丙○
      ○之前前手基於買賣契約所負之義務，而被上訴人丁○○
      、丙○○基於其前前手與楊建坤間之買賣關係，得對於楊
      天佑等5人之被繼承人楊建坤主張占有系爭基地之正當權
      源，楊天佑等5人不得行使所有權返還請求權，故而受敗
      訴之判決，有上開確定判決在卷可稽（見原審卷第37至58
      頁）。且被上訴人丁○○、丙○○迄未取得系爭基地之所
      有權，僅依對人之債權之法律關係就系爭基地有占有之權
      源，而上訴人則於舊1019地號土地分割後，於96年3月13
      日完成所有權移轉登記取得分割後系爭1019、1019之2地
      號土地之所有權（見原審卷第9至12頁土地登記簿謄本）
      ，而基於物權對系爭基地有對世的、完整與直接支配權利
      ，其物上請求權並未受限制，兩者之訴訟標的尚有不同，
      上訴人自仍得本於其所有權為請求。被上訴人抗辯上訴人
      為原法院80年度訴字第329號拆屋還地事件確定判決之既
      判力效力所及之人，不得提起本件訴訟，並無足取。
（二）被上訴人得否以其前手與上訴人前手間之土地買賣契約，
      對抗上訴人，主張有權占有附圖Ａ、Ｂ部分所示土地？
  １、按物之出賣人固有使買受人取得該物所有權之義務，惟買
      賣契約成立後，出賣人為二重買賣，並已將該物之所有權
      移轉於後之買受人者，移轉該物所有權於原買受人之義務
      即屬不能給付，原買受人對於出賣人僅得請求賠償損害，
      不得請求為移轉該物所有權之行為（最高法院30年上字第
      1253號判例參照）。又按買賣契約僅有債之效力，不得以
      之對抗契約以外之第三人。因此在二重買賣之場合，出賣
      人如已將不動產之所有權移轉登記與後買受人，前買受人
      縱已占有不動產，後買受人仍得基於所有權請求前買受人
      返還所有物，前買受人即不得以其與出賣人間之買賣關係
      ，對抗後買受人（最高法院83年台上字第3243號判例參照
      ）。
  ２、本件被上訴人丁○○、丙○○之前前手蘇熱與上訴人前手
      之被繼承人楊建坤訂有買賣契約買受系爭1019及1019之2
      地號土地之特定部分，固為前開確定判決所認定之事實，
      惟買賣契約僅有債之效力，基於債之相對性，楊建坤既未
      將土地所有權移轉予買受人所有，其繼承人及繼受取得系
      爭土地之人復已將系爭土地所有權移轉登記予上訴人所有
      ，則揆諸上開判例意旨，上訴人仍得基於其所有權請求被
      上訴人丁○○、丙○○返還所有物，被上訴人丁○○、丙
      ○○應不得據其前手與上訴人前手間之土地買賣契約對抗
      上訴人。被上訴人丁○○、黃志豪據其前前手與上訴人前
      手之被繼承人間之買賣契約，主張其有權占有附圖Ａ、Ｂ
      部分，並無足取。
  ３、被上訴人丁○○、丙○○雖抗辯前事件確定判決所認定被
      上訴人其占有附圖Ａ、Ｂ部分為有權占有之判斷，於本件
      應有爭點效云云。惟按所謂之爭點效，係指法院於確定判
      決理由中，就訴訟標的以外當事人所主張之重要爭點，本
      於當事人辯論之結果已為判斷時，除有顯然違背法令，或
      當事人已提出新訴訟資料足以推翻原判斷之情形外，於同
      一當事人就與該重要爭點有關所提起之他訴訟，不得再為
      相反之主張，法院亦不得作相反之判斷，以符民事訴訟法
      上之誠信原則而言。是爭點效之適用，必須前後兩訴訟當
      事人同一，且前案就重要爭點之判斷非顯然違背法令，及
      當事人未提出新訴訟資料足以推翻原判斷等情形始足當之
      （最高法院97年台上字第2688號判決意旨參照）。查本件
      與前事件之當事人並不相同，則前事件確定判決就被上訴
      人丁○○、丙○○占有附圖Ａ、Ｂ部分土地是否為有權占
      有之判斷，於本件自無爭點效之適用，被上訴人丁○○、
      丙○○以此主張其為有權占有，並無足取。
  ４、被上訴人丁○○、丙○○雖又據大法官會議解釋第349號
      解釋理由書，抗辯其占有系爭土地，應與登記之公示方法
      等量齊觀，其前前手與上訴人前手之被繼承人間之債權契
      約對於上訴人應繼續存在云云，惟為上訴人所否認。按大
      法官會議解釋釋字第349號解釋理由書固稱「民法上之法
      律行為，有債權行為與物權行為，除法律有特別規定外，
      前者於特定人間發生法律上之效力，後者於以公示方法使
      第三人得知悉之狀態下，對任何第三人均發生法律上之效
      力。故動產以交付為公示方法，不動產以登記為公示方法
      ，而以之作為權利取得喪失、變更之要件，以保護善意第
      三人。如其事實為第三人明知或可得而知，縱為債權契約
      ，其契約內容仍非不得對第三人發生法律上之效力」，惟
      其解釋文則謂「最高法院48年度台上字第1065號判例，認
      為『共有人於與其他共有人訂立共有物分割或分管之特約
      後，縱將其應有部分讓與第三人，其分割或分管契約，對
      於受讓人仍繼續存在』，就維持法律秩序之安定性而言，
      固有其必要，惟應有部分之受讓人若不知悉有分管契約，
      亦無可得而知之情形，受讓人仍受讓與人所訂分管契約之
      拘束，有使善意第三人受不測損害之虞，與憲法保障人民
      財產權之意旨有違，首開判例在此範圍內，嗣後應不再援
      用」，是上開釋字349號係就共有人間之共有物之分割或
      分管所為之闡釋，與本件事實不同，非可逕為援引適用。
      況第三人依土地上建有房屋之客觀事實，並不足以知悉系
      爭房屋占有土地有無合法權源，且於上訴人買受時附圖Ｂ
      部分為空地並無任何地上物，有上訴人當時拍攝之照片在
      卷可稽（見原審卷第116頁），並無任何人占有之外觀，
      被上訴人丁○○、丙○○復未據舉證上訴人明知或可得而
      知其等與上訴人前手間之契約關係及訴訟糾紛，其主張其
      占有系爭土地，應與登記之公示方法等量齊觀，其前前手
      與上訴人前手之被繼承人間之債權契約對上訴人應繼續存
      在，其非無權占有，應非可取。
  ５、被上訴人丁○○、丙○○雖又以其自85年起至96年止，均
      按舊1019地號土地應有部分22分之6之比率為上訴人之前
      手楊天佑5人提存地價稅於臺灣士林地方法院提存所，上
      訴人取得系爭土地後，亦於96年11月30日以存證信函寄送
      面額6萬元之支票支付應分擔之地價稅，抗辯其與上訴人
      間應已成立租賃契約，其非無權占有云云。惟按稱租賃者
      ，謂當事人約定，一方以物租與他方使用收益，他方支付
      租金之契約，民法第421條定有明文。是租賃契約之成立
      ，必以雙方有租賃之合意為其要件。被上訴人丁○○、丙
      ○○並未舉證就系爭附圖所示Ａ、Ｂ部分之土地曾與上訴
      人為租賃之意思表示合致，其主張就附圖所示Ａ、Ｂ部分
      之土地有租賃關係存在，已無可取。況其雖曾於96年11月
      30日以存證信函寄送6萬元支票予上訴人，惟上訴人隨即
      於96年12月7日以台北郭南郵局第254號存證信函檢還（見
      原審卷第93頁），至於被上訴人丁○○、丙○○為上訴人
      前手提存之款項，核與上訴人無涉，被上訴人丁○○、丙
      ○○其就附圖所示Ａ、Ｂ部分土地與上訴人間有租賃關係
      存在，其非無權占有云云，委無足取。又被上訴人丁○○
      、丙○○並未曾取得系爭土地所有權，上訴人之前手亦未
      曾擁有系爭房屋之所有權，與民法第425條之1之規定及最
      高法院48年台上字第1457號判例所指土地與其上房屋同屬
      一人之情形迥不相同，被上訴人丁○○、丙○○其得類推
      適用民法第425條之1及最高法院48年臺上字第1457號判例
      ，系爭房屋於得使用期限內推定有租賃關係存在，其非無
      權占有云云，為無足取。
（三）上訴人可否訴請被上訴人丁○○、丙○○拆除地上物返還
      附圖Ａ、Ｂ部分之土地？其訴請拆屋還地有無權利濫用或
      違反及誠信原則？
  １、被上訴人丁○○、丙○○所有系爭房屋對於上訴人就附圖
      Ａ、Ｂ部分土地，既無占有之合法權源，則被上訴人本於
      所有物返還請求權，請求被上訴人丁○○、丙○○拆除地
      上物返還附圖所示Ａ、Ｂ部分之土地，自屬有據。
  ２、被上訴人丁○○、丙○○雖抗辯上訴人繼受取得之權利不
      得大於其之前手之權利，其前手既不得請求對其等拆屋還
      地，上訴人自亦無權主張云云。惟查，上訴人之前手係因
      承受其被繼承人與被上訴人丁○○、丙○○前前手間買賣
      契約之義務，而不得行使所有返還請求權，請求被上訴人
      丁○○、丙○○返還其被繼承人依買賣關係交付使用之系
      爭土地，然買賣契約僅有債之效力，僅於契約當事人間有
      其拘束力，不能以之對抗契約以外之第三人，本件上訴人
      係向其前手買受取得系爭土地之所有權，並未承受其前手
      之被繼承人與被上訴人丁○○、丙○○前前手間買賣契約
      之出賣人地位，其前手與被上訴人丁○○、丙○○間之買
      賣契約，自無上訴人全無關涉，被上訴人丁○○、丙○○
      下以此抗辯上訴人不得請求對其等拆屋還地，為不足採。
  ３、又被上訴人丁○○、丙○○雖以上訴人與被上訴人丁○○
      已認識多年，上訴人於購買系爭土地時即已知被上訴人丁
      ○○、丙○○業經最高法院判決確定為合法占有系爭土地
      ，抗辯上訴人於購買系爭土地後訴請拆屋還地，違反誠信
      原則，亦屬權利濫用云云。惟所謂權利濫用，係指行使權
      利以加損害於他人為主要目的而言。若當事人行使權利，
      雖足使他人喪失利益，而苟非以損害他人為主要目的，即
      難認係權利濫用。本件上訴人購買系爭土地時，土地登記
      簿上並無房屋建號之記載，亦無地上權、典權等權利之登
      記，有土地登記簿謄本在卷足憑（見原審卷第9至12頁）
      ，被上訴人丁○○、丙○○雖主張與上訴人於買受前已知
      悉被上訴人丁○○與其前手間之訴訟及產權糾紛，惟為上
      訴人所否認，且上訴人於收受被上訴人致函表示為系爭土
      地共有人後，並覆函表示其係買受土地所有權全部，請被
      上訴人丁○○、丙○○提出權利書類俾憑向出賣人探究了
      解，有上訴人96年12月7日台北敦南郵局第254號存證信函
      在卷可稽（見原審卷第93頁），亦難認上訴人明知被上訴
      人丁○○、丙○○其與上訴人前手間之產權紛爭始末，被
      上訴人未據舉證，主張上訴人明知其與原地主間之訴訟糾
      紛，並無足取。上訴人為保護私權而排除侵害，難認有背
      於誠實信用原則，更非所謂權利濫用，被上訴人抗辯上訴
      人訴請拆屋還地為無權利濫用或違反及誠信原則，應無可
      採。
（四）上訴人可否請求被上訴人甲○○自附圖Ａ所示房屋遷出？
      被上訴人丁○○、丙○○所有系爭房屋占有上訴人所有系
      爭1019之2地號土地之如附圖所示Ａ部分之土地，並無占
      有之合法權源，已如前述，則被上訴人甲○○向被上訴人
      丁○○、丙○○承租系爭房屋而占有使用附圖所示Ａ部分
      之土地，對上訴人而言，自亦無合法之占有權源，上訴人
      自得本於所有權之作用，請求除去被上訴人甲○○之占有
      ，而遷讓為交付之階段行為，則上訴人請求被上訴人甲○
      ○應自系爭房屋遷出，自屬有據。
（五）上訴人可否請求被上訴人丁○○、丙○○給付93年3月13
      日至97年9月15日止，及自起訴狀繕本送達翌日起至返還
      土地之日止，相當於租金之不當得利？及其數額？
  １、按無法律上之原因而受利益，致他人受損害者，應返還其
      利益；不當得利之受領人，依其利益之性質或其他情形不
      能返還者，應償還其價額，民法第179條、第181條但書分
      別定有明文。又按無權占用他人之土地，可能獲得相當於
      租金之利益為社會通常之觀念（最高法院61年臺上字第
      1695號判例意旨參照）。而上訴人係於96年3月13日登記
      取得系爭1019、1019之2地號土地所有權，有土地登記簿
      謄本在卷可稽（見原審卷第9至12頁），被上訴人丁○○
      、丙○○所有系爭房屋於上訴人買受系爭1019之2地號土
      地前，即已存在其上，為兩造所不爭，而附圖所示Ｂ部分
      土地，被上訴人丁○○、丙○○係於96年9月13日始以鐵
      絲網圈圍，業經上訴人陳明在卷，並有照片五紙在卷可按
      （見原審卷第115-117頁、第127頁），則上訴人主張其得
      請求被上訴人丁○○、丙○○給付占有附圖所示Ａ部分土
      地自93年3月13日至97年9月15日止、占有附圖所示Ｂ部分
      土地自96年9月13日占有時起至97年9月15日止，及均自起
      訴狀繕本送達翌日即97年9月24日起至返還土地之日止，
      相當於租金之不當得利，即非無據。
  ２、又按城市地方房屋之租金，以不超過土地及其建築物申報
      總價額年息百分之十為限，又土地法第97條規定之土地價
      額，係指法定地價而言，而土地所有權人依土地法所申報
      之地價為法定地價，土地法第97條、第148條、土地施行
      法第25條條分別定有明文。查本件被上訴人丁○○、丙○
      ○無權占用上訴人所有如附圖所示Ａ部分所示65平方公尺
      、及Β部分所示58平方公尺之土地，業經原審履勘現場查
      看屬實，製有勘驗測量筆錄在卷可稽（見原審卷第96至99
      頁），並囑託台北市松山地政事務所測量，有土地複丈成
      果圖在卷足憑（見原審卷第119頁）。而查系爭土地坐落
      臺北市○○區○○路86巷，附近有南港高工、玉成高中，
      後方則為重陽路，重陽路上有公車站牌，鄰近之興南路有
      市場，便利商店、量販店，交通便利，生活機能完整，附
      圖Ａ部分為被上訴人丁○○、丙○○所有門牌號碼台北市
      ○○路86巷5號、7號之一層磚造鐵皮屋頂平房，內部二戶
      相通，附圖Ｂ部分被上訴人丁○○、丙○○以鐵絲圈繞，
      雜草叢生，並無其他積極利用，有原審勘驗筆錄、及電子
      地圖在卷可稽（見原審卷第97至98頁、第173、174頁）。
      本院審酌系爭土地之地理位置、工商業繁榮程度、及土地
      利用情形，認被上訴人丁○○、丙○○占有附圖Ａ所示土
      地，可獲得相當於土地總價年息分之七計算之不當得利；
      占有附圖Ｂ所示土地，可獲得相當於土地總價年息分之五
      計算之不當得利，上訴人主張應以申報地價10%計算，尚
      屬過高。
  ３、又附圖所示Ａ部分所在之1019地號土地，96年1月之申報
      地價為每平方公尺58,149元，有土地登記簿謄本在卷可稽
      （見原審卷第9頁），而被上訴人丁○○、丙○○所占有
      附圖Ａ部分所示土地面積為65平方公尺，有複丈成果圖在
      卷足憑（見原審卷第119頁），則依此計算，被上訴人丁
      ○○、丙○○占有附圖Ａ所示部分土地，每年所受相當於
      租金之不當得利為264,578元（58,149x65x7%=264,578，
      小數點以下四捨五入，下同），自96年3月13日至97年9月
      15日共一年又187天，計為400,129元（264,578+264,578/
      365x 187= 400,129）。
  ４、另附圖所示Ｂ部分土地，被上訴人丁○○、丙○○係於96
      年9月13日始以鐵絲網圈圍，業經上訴人陳明在卷，並有
      照片五紙在卷可按（見原審卷第115-117頁、第127頁），
      應認其等自斯時起受有相當於租金之不當得利。
      另附圖所示Ｂ部分所在之1019之2地號土地，96年1月之申
      報地價為每平方公尺58,320元，有土地登記簿謄本在卷可
      稽（見原審卷第11頁），上訴人主張申報地價以較低之每
      平方公尺58,149元計算（見本院卷第122頁），自無不許
      ，而被上訴人丁○○、丙○○所占有附圖Ｂ部分所示土地
      面積為58平方公尺，有複丈成果圖在卷可稽（見原審卷第
      119頁），則依此計算，被上訴人丁○○、丙○○占有附
      圖Ｂ所示部分土地每年所受相當於租金之不當得利為
      168,632元（58,149x58x5%=168,632），自96年9月13日被
      上訴人丁○○、丙○○占有之日起至97年9月15日，共1年
      又2天，其所受之不當得利計為169,556元（168,632+
      168,632/365x2 =169,556）。
  ５、綜上，上訴人得請求被上訴人丁○○、丙○○給付占有附
      圖所示Ａ、Ｂ部分土地相當於租金之不當得利，為算至97
      年9月15日止之569,685元（400,129+169,556=569,685 ）
      ，及自97年9月24日起至返還土地之日止，按年給付
      433,210元（264,578+168,632=433,210）。則除原審判命
      給付之169,554元，及自97年9月24日起至返還土地之日止
      按年給付168,632元外，被上訴人丁○○、丙○○應再給
      付上訴人400,131元（569,685-169,554=457,791）及自97
      年7月24日起至返還土地之日止，按年再給付264,578（
      433,210-168,632=264,578），惟就97年7月24日起至返還
      土地之日止之不當得利部分，上訴人僅請求被上訴人丁○
      ○、丙○○按年再給付215,151元（見本院卷第101頁），
      亦無不合。
六、綜上所述，上訴人主張被上訴人丁○○、丙○○所有門牌號
    碼台北市○○區○○路86巷5號、7號房屋無權占有其所有系
    爭1019之2地號土地如附圖所示Ａ部分，並以圍籬圈圍無權
    占有其所有系爭1019地號土地如附圖所示Ｂ部分，被上訴人
    甲○○向被上訴人丁○○、丙○○承租系爭房屋而占用附圖
    所示Ａ部分土地亦屬無權占有，為可採，被上訴人所辯均為
    無可取。從而，上訴人本於所有權返還請求權，請求被上訴
    人甲○○應坐落自附圖所示Ａ部分土地上之房屋中遷出，被
    上訴人丁○○、丙○○將附圖所示Ａ、Ｂ部分土地上之地上
    物拆除，將土地返還上訴人，被上訴人丁○○、丙○○應給
    付上訴人569,685元及自97年9月24日起至返還土地之日止，
    按年給付383,783元範圍內為有理由，應予准許。逾此所為
    請求為無理由，應予駁回。又上訴人勝訴部分，兩造分別陳
    明願供擔保為准、免假執行之宣告，經核於法並無不合，爰
    分別酌定相當擔保金額准許之。至於上訴人敗訴部分，其假
    執行之聲請失所附正，應併予駁回。原審就上訴人關於附圖
    Ａ部分之請求，及就上開應准許部分關於金錢之請求，於逾
    169,554元及自97年9月24日起至返還土地之日止，按年給付
    168,632元部分，為上訴人敗訴之判決，尚有未洽，上訴人
    上訴意旨就此部分，指摘原判決不當，求予廢棄改判，為有
    理由。至於上訴人之請求不應准許部分，原判決為上訴人敗
    訴之判決，並駁回其假執行之聲請，經核於法並無不合，上
    訴人上訴意旨求予廢棄改判，為無理由，應予駁回。原審於
    上開應准許之範圍內，為上訴人勝訴之判決，核無不合，被
    上訴人丁○○、丙○○上訴意旨，指摘原判決此部分不當，
    求予廢棄改判，為無理由，應駁回其上訴。
七、本件事證已臻明確，兩造其餘之攻擊防禦方法及所提證據，
    經審酌後認均無礙判決之結果，爰不予一一論述。
八、據上論結，本件上訴人乙○○之上訴為一部有理由，一部無
    理由，被上訴人丁○○、丙○○之上訴，為無理由，依民事
    訴訟法第450條、第449條第1項、第79條、第85條第1項前段
    、第463條、第390條第2項、第392條第2項，判決如主文。
中    華    民    國    99    年    1     月    26    日
                    民事第三庭
                        審判長法  官  林敬修
                              法  官  吳青蓉
                              法  官  張靜女
正本係照原本作成。
如不服本判決，應於收受送達後20日內向本院提出上訴書狀，其
未表明上訴理由者，應於提出上訴後20日內向本院補提理由書狀
（均須按他造當事人之人數附繕本）上訴時應提出委任律師或具
有律師資格之人之委任狀；委任有律師資格者，另應附具律師資
格證書及釋明委任人與受任人有民事訴訟法第466條之1第1項但
書或第2項（詳附註）所定關係之釋明文書影本。
中    華    民    國    99    年    1     月    27    日
                              書記官  蕭麗珍
附註：
民事訴訟法第466條之1（第1項、第2項）：
對於第二審判決上訴，上訴人應委任律師為訴訟代理人。但上訴
人或其他法定代理人具有律師資格者，不在此限。
上訴人之配偶、三親等內之血親、二親等內之姻親，或上訴人為
法人、中央或地方機關時，其所屬專任人員具有律師資格並經法
院認為適當者，亦得為第三審訴訟代理人。

司法院資訊處製作；財團法人民間司法改革基金會備份。
